臺灣臺中地方法院民事判決
110年度建字第47號
原      告  源堡營造有限公司

法定代理人  謝麗紅  
訴訟代理人  張堡清  
被      告  臺中市立西苑高級中學

法定代理人  吳茂林  
訴訟代理人  柳國偉律師
上當事人間返還履約保證金等事件，本院於民國111年1月11日言
詞辯論終結，判決如下：
    主      文
原告之訴駁回。
訴訟費用由原告負擔。
    事實及理由
甲、程序事項：
    按訴狀送達後，原告不得將原訴變更或追加他訴。但擴張或
    減縮應受判決事項之聲明者，不在此限，民事訴訟法第255
    條第1項第3款定有明文。本件原告起訴時原聲明：「㈠被告
    應給付原告新臺幣(下同)260萬元，及其中130萬元自民國10
    9年11月11日起、另130萬元自109年11月24日起至返還日止
    ，按年息5%計算之利息。㈡被告應賠償原告2974元。」（本
    院卷第11頁），嗣於訴訟進行中之110年5月7日以民事追加
    訴之聲明狀，將第㈡項聲明變更為「被告應賠償原告2萬6287
    元。」（本院卷第57頁），屬擴張應受判決事項之聲明，核
    與前開規定相符，應予准許。
乙、實體部分： 
壹、原告方面：
一、原告於109年11月11日得標被告發包之「櫻花棒球場重建工
    程」（下稱系爭工程），依被告109年11月12日決標公告，
    要約内容為正式契約，原告並分別於109年11月11日、109年
    11月24日分別繳納履約保證金各130萬元，計260萬元。依兩
    造簽訂之「櫻花棒球場重建工程」工程採購契約（下稱系爭
    契約）第21條第㈩項第3款約定，因可歸責於機關之情形，機
    關通知廠商部分或全部暫停執行（停工）中之「暫停執行期
    間累計逾」之期限約定，係空白，惟依同款刮號說明則記載
    為「由機關於招標時合理訂定，如未填寫，履約期間逾1年
    者為6個月；未達1年者為4個月者」，復依系爭契約第7條第
    ㈠項第1款約定「工程之施工應於機關通知日（須配合建造執
    照請領後辦理開工）起5日內開工，並於開工之日起365日內
    竣工。」，及行政院公共工程委員會110年4月27日110工程
    企字第1100006405號電子傳真信函所示，可見因系爭契約履
    約期間為自開工日起365日洽為1年屬未逾1年，則第21條第㈩
    項第3款約定中「暫停執行期間累計逾」之空白處應為4個月
    自明。故系爭工程自決標公告109年11月12日起，因可歸責
    於被告之情形，被告通知原告部分或全部暫停執行（停工）
    期間累計逾4個月者，原告即取得意定契約解除權。
二、依系爭契約第7條第㈠項第1款第1目約定被告負有通知原告開
    工之定作人協力義務責任，第2目約定被告應負取得建築執
    照責任，並於110年3月10日前通知原告開工之定作人協力義
    務。惟原告自109年11月11日得標承攬系爭工程日起，即配
    合被告請領建築執照，惟截至110年3月22日止，被告皆無法
    備齊建築執照等可供核發開工相關文件，致迄未通知原告開
    工，故系爭工程遲未開工逾4個月顯可歸責於被告未盡協力
    義務，原告乃有系爭契約解除權事由。至被告辯稱申請建照
    過程遭遇延誤，為被告應承擔之風險責任，與原告無涉。原
    告依系爭契約第21條第㈩項第3款、民法第258條第1項規定，
    於110年3月19日以110字第1100319-02號函，行使意定、法
    定契約解除權，合於行政院公共工程委員會釋函意旨，故於
    告知被告解除系爭契約，經被告於110年3月22日收受，爰依
    民法第259條第1、2項及系爭契約第21條第㈩項第3款之約定
    ，請求被告返還履約保證金260萬元，及自被告受領日起至
    返還日止，按年息5%計算之利息，並賠償原告因系爭工程之
    文書製作影印費2974元及臺中市政府地方稅務局（原告誤為
    "國稅局"）課徵系爭契約110年1月印花稅2萬3313元，計2萬
    6287元。
三、聲明：
  ㈠被告應給付原告260萬元，及其中130萬元自109年11月11日起
    、另130萬元自109年11月24日起至返還日止，按年息5%計算
    之利息。
  ㈡被告應賠償原告2萬6287元。
貳、被告方面：
一、兩造所訂系爭契約前言載明「招標機關（以下簡稱機關）及
    得標廠商（以下簡稱廠商）雙方同意依政府採購法（以下簡
    稱採購法）及其主管機關訂定之規定訂定本契約，共同遵守
    」，參照政府採購法第9條規定，系爭契約之適用與解釋應
    參照政府採購法主管機關行政院採購暨公共工程委員會所訂
    立之規定。系爭契約第21條第㈩項第3款之規定，與工程會10
    9年1月14日修正「工程採購契約範本」修正條文對照表關於
    第21條第㈩項第3款所示修正後之內容相同，可知因可歸責於
    機關之情形無法開工者，原修正前條文並未有期間限制，一
    律規定未填寫，期間則為6個月，修正後之現行規定則規範
    如未填寫履約期間逾1年者為6個月，未達1年者為4個月。再
    對照行政院公共工程委員會上對照表關於該條之說明：「⒊…
    履約期間（自開工至預定竣工日）未達１年之工程，因可歸
    責於機關之情形停工逾一定月數（招標時未載明為4個月）
    ，廠商得終止或解除部分或全部契約，並向機關求償。」等
    語，可知行政院公共工程委員會所修正工程採購契約範本第
    21條第㈩項第3款應僅將未達1年之工程減縮為4個月，1年以
    上（包含1年）之工程仍應適用6個月之期間，故系爭契約應
    於系爭工程暫停執行期間累計6個月，原告始得通知被告終
    止或解除部分或全部契約，並得向被告請求賠償契約終止或
    解除而生之損害。
二、系爭契約之工程建照核發並非被告可自行決定，被告亦應法
    規要求提供系爭契約之工程所需文件送審，須待相關行政機
    關依法審核後始得開工，非被告違反「負協力義務的責任」
    。況被告於110年4月1日發文要求原告參與被告110年4月8日
    舉辦之「櫻花棒球場重建工程開工前品質宣導暨工程協調會
    」，原告卻推託已發函解除系爭契約，依法無據參加無，甚
    至被告於系爭工程暫停執行4個月又20日之110年4月1日取得
    系爭契約之工程建照後，亦發函原告請求履行系爭契約，原
    告迄未依系爭契約履行義務，致系爭工程延宕。
三、聲明：原告之訴駁回。
參、兩造爭執及不爭執事項（本院卷第222至223頁，並由本院依
    相關卷證為部分文字修正）：
一、兩造不爭執之事項：
　㈠原告於109年11月12日簽立系爭契約，由原告承攬被告發包之
    系爭工程。
　㈡原告分別於109年11月11日給付130萬元、109年11月24日給付
    130萬元，計260萬元履約保證金予被告。
　㈢系爭契約第7條履約期限：「㈠履約期限（由機關於招標時載
    明）：⒈工程之施工：應於機關通知日（須配合建造執照請
    領後辦理開工）起5日內開工，並於開工之日起365日內竣工
    。…。」。
　㈣系爭契約第21條契約終止解除及暫停執行，其中第㈩項約定：
    因可歸責於機關之情形，機關通知廠商部分或全部暫停執行
    （停工），其中第3款約定暫停執行期間累計逾＿個月（由機
    關於招標時合理訂定，如未填寫，履約期間逾1年者為6個月
    ；未達1年者為為4個月）者，廠商得通知機關終止或解除部
    分或全部契約，並得向機關請求賠償因契約終止或解除而生
    之損害。因可歸責於機關之情形無法開工者，亦同。
　㈤原告以110年3月19日110字第1100319-02號函通知被告，依系
    爭契約第21條第㈩項第3款之規定，為解除系爭契約之意思表
    示，被告於110年3月22日收受上開函文。
　㈥被告於110年4月1日取得系爭契約之工程建照。
二、兩造之爭點：
　㈠系爭工程屬系爭契約第21條第㈩項第3款之履約期間逾1年者為
    6個月或未達1年者為4個月何者？
　㈡系爭工程自原告得標後逾4個月又20日被告始取得系爭工程之
    建照，是否屬系爭契約第21條第㈩項第3款所規定可歸責於被
    告之情形，機關（即被告）通知廠商（即原告）部分或全部
    暫停執行（停工）之事由？
　㈢原告依系爭契約第21條第㈩項第3款規定，解除系爭契約是否
    有理由？
　㈣原告請求被告返還履約保證金260萬元，及自被告受領日起至返還日止，按年息5%計算之利息，並賠償原告文書製作影印費2974元及臺中市政府地方稅務局110年1月印花稅2萬3313元，計2萬6287元，是否有理由？　　　　　　　　　　
肆、得心證之理由：
一、原告主張系爭工程屬履約期間屬「未達1年者」，故於暫停
    執行期間累計逾4個月，即可依系爭契約21條第㈩項第3款之
    約定解除系爭契約云云，惟被告所否認，並以前詞置辯。按
    所謂逾1年者，依「逾1年者」、「未達1年者」之區分文意
    ：表示位置、次序或數目等在某一點之上，乃逾1年者包含
    基準點，應認係包含1年之本數，又民法並無就「逾」用語
    排除本數之規定，另參酌刑法第10條第1項規定：「稱以上
    、以下、以內者，俱連本數或本刑計算。」同一法理，將法
    文「逾」之用語明文規定俱連本數，是在解釋兩造間約定履
    約期間『逾1年者』乃包括1年之本數，為符合社會一般常情之
    解釋。查系爭契約第21條契約終止解除及暫停執行第㈩項因
    可歸責於機關之情形，機關通知廠商部分或全部暫停執行（
    停工）：第3款約定：「暫停執行期間累計逾_個月（由機關
    於招標時合理訂定，如未填寫，履約期間逾1年者為6個月；
    未達1年者為4個月）者，廠商得通知機關終止或解除部分或
    全部契約，並得向機關請求賠償因契約終止或解除而生之損
    害。因可歸責於機關之情形無法開工者，亦同。」（本院卷
    第101頁），再系爭契約第7條履約期限第㈠項履約期限（由
    機關於招標時載明）第1款約定：「應於機通知日（須配合
    建造執照請領後辦理開工）起5日內開工，並於開工之日365
    日內竣工。」（本院卷第74頁），而365日即為1年，是系爭
    工程應屬工程「逾1年者」之情事至明。足見系爭工程屬系
    爭契約第21條第㈩項第3款約定履約期間「逾1年者」之情事
    ，系爭契約未就可解除系爭契約之累計暫停執行之期間為具
    體約定，屬前開條文所指未填寫情狀，依前揭約定條文及意
    旨，自應認系爭工程暫停執行期間累計逾6個月者，原告始
    得通知被告終止或解除部分或全部契約至為明確。
二、本件被告於110年4月1日取得系爭契約之工程建照，距原告
    於109年11月12日（？）得標日，為4個月又20日（？），尚
    未逾兩造約定之暫停執行期間累計6個月之期間，自與系爭
    契約第21條第㈩項第3款約定之契約終止解除之事由不符。是
    原告主張系爭工程已停工逾4個月，原告可解除系爭契約云
    云，洵屬無據。原告固以110年3月19日110字第1100319-02
    號函通知被告，依系爭契約第21條第㈩項第3款之規定，為解
    除系爭契約之意思表示，且經被告於110年3月22日收受上開
    函文，惟本件於兩造未約定可解除系爭契約之累計停工期間
    ，而系爭工程履行間屬逾1年之情事，自應適用累計停工期
    間達6個月，始可解除系爭契約之規定自明，則原告上開解
    約函文之意思表示即失所據，而不生解除系爭契約之效力，
    自難據以為原告合法解除系爭契約之認定。
三、本件原告以110年3月19日110字第1100319-02號函通知被告
    解約已不生效力，原告復未舉證證明被告有何法定解約事由
    而得解約之有利原告主張之事實，則原告依民法第259條第1
    、2項及系爭契約第21條第㈩項第3款之規定，請求被告因契
    約解除之法定回復原狀義務及意定系爭契約第21條第㈩項第3
    款約定之賠償解約之損害，均無所據。從而，原告請求被告
    返還履約保證金260萬元，及自被告受領日起至返還日止，
    按年息5%計算之利息，並賠償原告文書製作影印費2974元及
    臺中市政府地方稅務局110年1月印花稅2萬3313元，計2萬62
    87元，應屬無據，即無理由，應予駁回。
伍、綜上，原告依據民法第259條第1、2項及系爭契約第21條第㈩
    項第3款之規定，請求被告返還履約保證金260萬元，及自被
    告受領日起至返還日止，按年息5%計算之利息，並賠償原告
    文書製作影印費2974元及臺中市政府地方稅務局110年1月印
    花稅2萬3313元，計2萬6287元損害，均無理由，應予駁回。
    原告雖陳明願供擔保，聲請為假執行之宣告，然其訴遭駁回
    ，該聲請已失其依據，爰一併駁回。
陸、本件事證已臻明確，兩造其餘之攻擊或防禦方法及證據，經
    本院斟酌後，認為均不足以影響本判決之結果，無一一詳予
    論駁之必要，併此敘明。
柒、據上論結，原告之訴為無理由，依民事訴訟法第78條判決如
    主文。
中　　華　　民　　國　　111 　年　　1　　 月　 28 　　日
                  民事第五庭    法  官  林秀菊
正本係照原本作成。
如對本判決上訴，須於判決送達後20日內向本院提出上訴狀。如
委任律師提起上訴者，應一併繳納上訴審裁判費。
中　　華　　民　　國　　111 　年　　1 　　月　　28　　日
                                書記官  劉子瑩